【裁判字號】    92,上更(二),266
【裁判日期】    921118
【裁判案由】    偽造文書等
【裁判全文】
臺灣高等法院刑事判決                        九十二年度上更(二)字第二六六號
    上  訴  人
    即  被  告  甲○○
    選任辯護人  黃哲東律師
右上訴人因偽造文書等案件，不服臺灣臺北地方法院八十九年度訴字第九九號，中華
民國九十年六月一日第一審判決（起訴案號：臺灣臺北地方法院檢察署八十八年度偵
字第五九七０號），提起上訴，經判決後，最高法院第二次發回，本院判決如左：
    主  文
原判決撤銷。
甲○○偽造公印文，累犯，處有期徒刑貳年。偽造之「法務部調查局」印文及「局長
王榮洲」簽名章戳影本各壹枚均沒收。
    事  實
一、甲○○於民國七十七年間因詐欺案件，經本院於民國七十九年十二月十八日判處
    有期徒刑一年六月，經裁定減為有期徒刑九月，於八十二年九月七日執行完畢。
    其仍不知悔改，於八十六年間另涉詐欺案件羈押於臺灣臺北看守所仁二舍時，與
    案外人黃俊傑、劉志焜同處一舍房，因得知與黃俊傑同案之被告乙○○收受黃俊
    傑盜匪所得之金飾而遭判處贓物罪，且黃俊傑於同年四月八日發監執行，將其所
    涉懲治盜匪條例案件之起訴書、判決書等相關資料交付予劉志焜，希望劉志焜透
    過第三人王彥明轉交其父，甲○○見有機可乘，竟基於意圖為自己不法所有之概
    括犯意，於另涉詐欺案件交保後之同年五月初返所探視劉志焜時，向劉志焜謊稱
    黃俊傑朋友打電話給伊，要劉志焜將上開資料交付伊，使劉志焜陷於錯誤將上開
    書類如數交付。甲○○取得資料後，即賡續意圖為自己不法所有之概括犯意，於
    同年五月二十日起去電乙○○佯稱係調查局人員，多次約乙○○在中正紀念堂見
    面，並謊稱與局長交情很好，而調查局內部近期有一批黃金要標售，有辦法以低
    價賣給乙○○，並持上開判決書類，及印有「法務部調查局」公印文及「局長王
    榮洲」簽名章戳印文之紙條以取信乙○○，致生損害於王榮洲及法務部調查局。
    待乙○○陷於錯誤表示願意購買後，甲○○即要求乙○○攜帶現金新台幣（下同
    ）五十萬元用以標售黃金，於同年六月七日中午在臺北縣三重市三和國中（起訴
    書誤為中和國中）見面，甲○○則於同日上午九時十五分許，去電全信金華小客
    車租賃有限公司租車，該公司即派遣不知情之王祺村駕駛車號ＢＢ─０３９８（
    起訴書誤為０３８９）之ＶＯＬＶＯ轎車前往臺北市○○路○段一七六號法務部
    調查局台北市調查處（以下簡稱台北市調處）接人，甲○○與另一具有詐欺取財
    之犯意聯絡之姓名不詳自稱為法務部調查局組長之成年男子上車後，即於十二時
    三十分許前往三和國中，接駁攜帶綠色背包（內裝有現金五十萬元）之乙○○上
    車，並指示王祺村將車駛至三重市重陽橋下，及臺北市國父紀念館逸仙路門口停
    留，二次要求王祺村及該不詳姓名男子下車迴避，由甲○○及乙○○二人直接晤
    談，甲○○並趁機取回上開印有「法務部調查局」公印文及「局長王榮洲」簽名
    章戳印文之紙條撕毀丟棄。至下午二時許，甲○○復指示王祺村將車開往台北市
    調處，車行接近台北市調處時，甲○○即交付於不詳時地偽造之「法務部調查局
    台北市調查處張志榮」名片，向乙○○謊稱不能載外人進調查局，要乙○○先下
    車持上開張志榮名片跟車進入辦理會客，並將背包留在車上，乙○○不疑有他，
    即將背包（內裝有五十萬元）留在車上並先行下車，甲○○見乙○○下車後即以
    有急事欲赴劍潭為由，指示王祺村加速駛離現場，乙○○始知受騙。
二、案經被害人乙○○訴由法務部調查局台北市調查處、臺灣省鐵路警察局第一警務
    段報請臺灣臺北地方法院檢察署檢察官偵查起訴。
    理  由
一、訊據上訴人即被告甲○○固供承向告訴人乙○○詐欺金錢之事實，惟矢口否認有
    偽造印章印文之犯行，辯稱：伊與黃俊傑同牢房時，黃俊傑說盜匪案件是黃俊傑
    幫告訴人扛下來的，如果出獄後有需要，可以藉此向告訴人勒索金錢，故伊出所
    後就打電話給告訴人向他要錢，但告訴人不相信，伊就去找劉志焜拿黃俊傑之判
    決，並再度打電話威脅告訴人若不交錢，就要把告訴人供出來，告訴人因心生畏
    懼而前後三次交給伊五十萬元，前二次在中正紀念堂交付各十五萬元，最後一次
    於八十六年六月七日在王祺村駕駛之車上交付二十萬元，伊只詐取五十萬元而已
    ，並未偽造調查局公印文佯稱調查局人員向告訴人詐欺達四百萬元；另伊於八十
    五年十至十一月間詐騙陳宏洋、王振聲等人金錢，經臺灣臺北地方法院於八十七
    年九月二十九日以八十七年度訴緝字第二○四號判決有罪確定，該案與本案時間
    相近，係基於概括犯意為之，有連續犯之裁判上一罪關係，本案為該案既判力所
    及云云。
二、經查：
  (一)告訴人於1.八十六年六月七日在台北市調查處指稱：被騙之四百萬元，是我朋友
    廖世凱拿新莊市○○街十二─十九號之房屋抵押登記後借給我的（詳見偵字第一
    四七三七號卷第四一頁反面）。2.八十六年六月十四日在警訊時指稱：我之前因
    為收購黃俊傑出售的黃金，而被板橋地方法院判處緩刑，約在八十六年五月二十
    日的時候，有一名自稱調查員的人，打電話到我店裡，約伊到中正紀念堂見面，
    他說已調查我好久了，並約我下次見面，之後我們又陸續見了幾次面，他告訴我
    他是調查人員，跟局長交情很好，最近調查局內部有一批黃金要標售，他有辦法
    以低價賣給我，我看他好像很有辦法的樣子，而且又拿蓋有調查局局長王榮洲官
    章圖樣取信於我，所以我就答應向他購買，八十六年六月七日他約我帶著現金四
    百萬元在三重市三和國中見面，然後他就開著一輛富豪轎車（車號ＢＢ─０３９
    ８）前來載我到調查局，並且給我一張印有「張志榮」的名片，待車子行使至調
    查局門口時，他告訴我說先把東西放在車內，然後拿著他的名片到調查局門口，
    告訴警衛說要協助張志榮辦案，我才可以進入調查局，等我下車後，他們很快的
    將車子開走了，當時車內有我、被告甲○○、租賃車行司機及一名自稱是他們組
    長年約三十歲的男人。因為被告為取信於我。曾拿一份判決書正本給我看，我在
    該判決書清楚看到留有黃俊傑用紅筆寫下老闆二字，我就去問黃俊傑的父親，．
    ．．然後我又去龜山監獄面會黃俊傑，黃俊傑告訴我判決書在土城看守所內交給
    劉志焜，而我再去面會劉志焜時，劉志焜告訴我已將判決書交給甲○○，我才知
    道假冒張志榮的人就是甲○○，我還遭他詐騙二條金手鍊，因為他要我拿著這些
    東西去跟局長換取金塊，我將現金四百萬元及二條金手鍊放置在一個綠色肩背袋
    內，我前幾次跟甲○○見面完全沒有其他人在場等語（詳見偵字第一四七三七號
    卷第七頁至第九頁背面）。3.八十六年八月五日在偵查中提出之補充告訴狀中稱
    ：向友人廖世凱借三百五十萬元，自備五十萬元（詳見偵字第一四七三七號卷第
    一一五頁）。4.八十六年九月十五日在偵查中稱：測謊反應呈現不實，可能是我
    太緊張（詳見偵字第一四七三七號卷第一四六頁反面）。
  (二)被告於1.八十六年六月十四日在警訊中供稱：我於八十六年五月十八日早上八時
    許，在台北市○○○路中正紀念堂門前做生意，與乙○○發生打架衝突，：：我
    想乙○○挾怨報復我，所以才說我向他詐騙四百萬元（詳見偵字第一四七三七號
    卷第三頁反面）。2.八十七年十月二十一日在偵查中供稱：同房黃俊傑說若缺錢
    可以向乙○○要，因為黃俊傑幫乙○○扛下案子，我才藉此向乙○○威脅五十萬
    元（詳見偵字第二一五一二號卷第十四頁背面）。3.八十八年三月十九日在偵查
    中供稱：我是以黃俊傑案為由向乙○○騙五十萬元，我在中正紀念堂有拿判決書
    給他看，是我自己的意思，黃俊傑及劉志焜都不知情（詳見偵字第五九七○號卷
    第十二頁）。4.九十年四月十八日在原審供稱：我在羈押時，同房的黃俊傑說其
    之前與乙○○是同案，這個案子是黃俊傑幫乙○○扛下來的，所以我如果有需要
    ，可以跟他弄點錢，黃俊傑也曾跟他要過很多次，我曾幫黃俊傑打電話給他，這
    次是我交保後有打給乙○○跟他要錢，但他不相信，我就去找劉志焜，要劉志焜
    將黃俊傑（筆錄誤載為乙○○）的判決書給我，五月間我打電話給乙○○，說如
    果不拿錢出來，黃俊傑會把他供出來，乙○○共分三次拿錢給我，二次在中正紀
    念堂，一次在車上，三次加起來共五十萬元，第三次租車是因為想帶小孩回南部
    ，約早上九點多打電話租車，約在乙○○家附近，第一趟乙○○上車說還沒拿到
    錢，又送乙○○回他家巷口，乙○○拿錢後再上車，第二趟乙○○上車時，就拿
    二十萬元給我，是用信封裝的，拿到錢後，乙○○就在車上跟我說當初如何跟黃
    俊傑犯案，叫我跟黃俊傑說不要供他出來，車子沿路開到基隆路加油站的紅綠燈
    剛好說完，乙○○說要下車，我就讓乙○○下車，我就坐車到士林劍潭那邊下車
    （詳見原審卷第七七頁、第七八頁）。5.被告於另案被訴詐欺犯罪（臺灣臺北地
    方法院八十七年度訴緝字第二○四號）於八十七年九月十八日於臺灣臺北地方法
    院審理時供稱：伊需用錢及家計才騙乙○○，伊並騙乙○○調查局要標售黃金之
    事等語，有臺灣臺北地方法院八十七年度訴緝字第二○四號案件八十七年九月十
    八日審判（訊問）筆錄影本附卷（見偵字第二一五一二號卷第二七頁）。
  (三)證人王祺村於原審證稱：當日被告坐在後座，另一不詳姓名男子坐前座，乙○○
    上車後與被告一同坐在後座，有看見乙○○帶一個背包上車，被告指示將車開到
    重陽橋及國父紀念館停留，二次均稱有話要跟乙○○單獨談，要求我與該不詳姓
    名男子下車，開車時我因職業道德而未仔細聆聽被告與乙○○詳細之談話內容，
    但隱約聽到被告說有東西要拍賣，可以比較便宜賣給乙○○。後來車子停在調查
    局門口附近，乙○○先下車，被告則說有急事要我趕快開車到劍潭，於是就迅速
    離開調查局等語（詳見原審卷第一○二頁、第一○九頁）。
  (四)證人劉志焜於八十六年七月十四日接受台北市調查處訊問時證稱：在四月下旬或
    五月初，甲○○至土城看守所與我會面，告訴我黃俊傑朋友打電話給甲○○，叫
    我把黃俊傑之起訴書及判決書交給甲○○，．．．數日後，甲○○又至土城看守
    所來看我，我即將黃俊傑之起訴書、判決書交給甲○○（詳見偵字第一九二０五
    號卷第三頁）。
  (五)證人黃俊傑於1.八十六年七月十四日在調查局證稱：八十六年四月二十一日我父
    親黃復生來北監會客問我判決書去向，並告訴我乙○○曾打電話給他說有人要向
    他拿錢：：：後來我請父親通知乙○○前來北監辦理會客以瞭解詳情；乙○○事
    後曾於八十六年六月十日及七月一日前來北監辦會客會我，其中六月十日時係由
    我父親黃復生陪同，七月一日時則是乙○○自己前來；第二次（七月一日）來會
    客，係因我寫信請他來：：：因我回想起乙○○前次向我提起有人持判決書前去
    找他拿錢，問我可能是何人：：：我便告訴乙○○甲○○的名字……等語（詳見
    偵字一九二０五卷第七頁）。2.於原審證稱：我所涉之盜匪案件本係自己所為，
    乙○○只是因收受贓物而成為同案被告，因此不可能告訴甲○○我幫乙○○扛下
    案子，可藉此向乙○○勒索金錢等語（詳見原審卷第一○七頁）。3.證人黃俊傑
    所涉之十餘件盜匪案件除經黃俊傑坦承不諱外，並經被害人指述係黃俊傑所為，
    此有臺灣板橋地方法院八十四年度訴字第二四二五號判決在卷（見八十六年度偵
    字第一四七三七號卷第一一七頁至第一二八頁）可按。4.於本院前審證稱：我父
    親每月均會到監獄看我，詳細日期我不清楚，會客時有問我判決書是否交給別人
    ，我忘記我父親是否提起有人要向他要錢，後來乙○○有來臺北監獄會客，抱怨
    他在我的案子係屬第三人，為何被牽連，第一次來會客時問我為何有人拿我判決
    書要向他拿錢，並說他的錢被騙了，第二趟我問乙○○情況發展為何，結果他說
    的很模糊，我並無法了解整個實況等語（詳見本院更一卷第六八頁、六九頁）。
  (六)證人黃復生於本院前審證稱：我八十六年四月二十一日有去臺北監獄會客，問黃
    俊傑判決書的去向，我當時有跟黃俊傑說乙○○被騙錢，後來我帶乙○○到臺北
    監獄了解此事，乙○○有打電話給我說好像是調查局的人騙他錢等語（詳見本院
    更一卷第五十頁、五一頁）。
  (七)證人廖世凱於1.八十六年六月二十日在台北市調查處證稱：張志榮表示只有乙○
    ○可以前來，我不得已，就自己開車前往台北市調處．．．到達調查處時，看到
    乙○○在追一部車號ＢＢ─０３９８之轎車．．．未追到，事後乙○○很著急的
    對我說他帶來購買黃金的四百萬元被張志榮耍計謀騙取．．．我即陪同乙○○向
    台北市調處報案等語（詳見偵字一四七三七號卷第四二頁背面、第四三頁）。2.
    八十六年七月十六日在偵查中證稱：乙○○的四百萬元，其中有三百五十萬元向
    我借的（詳見偵字第一四七三七號卷第七一頁）。3.八十六年九月十五日在偵查
    中，問：為何測謊反應表現不實？答：我第一次去調查局，我很緊張，但我都說
    實話（詳見偵字第一四七三七號卷第一四六頁反面）。
  (八)告訴人提出印有「法務部調查局」公印文及「局長王榮洲」簽名章戳印文之影本
    、偽造之「張志榮」名片在卷（見偵字第一四七三七號卷第四八頁及第二０五頁
    該卷證物袋內）。再上開印文經鑑定結果係偽造無誤，此有法務部調查局八十六
    年八月二十日（86）陸(二)字第八六○六五五○四號鑑定通知書附卷可參（見偵字
    第一四七三七號卷第一○八頁至第一一○頁）。
  (九)告訴人就：1.其未與被告打架、2.被告告知調查局標售黃金、3.係被告出示調查
    局關防等物等問題，經實施測謊結果，認應未說謊；再告訴人與證人廖世凱就是
    否遭被告騙走四百萬元、其中三百五十萬元係向證人廖世凱所借等問題實施測謊
    ，經測試呈情緒波動之反應，因而認該二人就此均係說謊，此有法務部調查局八
    十六年八月三十日鑑定通知書（見偵字第一四七三七號卷第一四○頁）可參。
  (十)證人黃復生除八十六年四月二十一日前往辦理會客外，另於同年四月十一日、五
    月二十七日、六月十日、六月二十三日前往辦理會客；告訴人亦於同年六月十日
    、七月一日、七月二十九日三次前往會客，此有臺灣臺北監獄黃俊傑會客資料在
    卷（見偵字一四七三七號卷第一０六頁）。
  (十一)證人廖世凱確於八十六年六月七日向華南銀行貸款五百萬元，華南銀行於八十六
    年六月七日當日撥款，證人廖世凱於當日領取現金五百萬元，此有證人廖世凱於
    八十八年六月七日向華南銀行貸款之借據、廖世凱之000000000000
    號帳戶存摺明細影本在卷（見偵字第一四七三七號卷第七五頁、第七八頁）。
  (十二)綜上：依告訴人右揭指訴、證人王祺村、廖世凱右揭證詞，並參酌證人王祺村係
    被告電話叫車由公司臨時指派之司機，其與告訴人、被告、證人廖世凱並不相識
    ，亦無利害關係，自無與告訴人共同設陷攀誣被告之理；且觀證人王祺村右開證
    述與告訴人指訴之情節相符，由此可見告訴人指稱被告係以調查局有黃金標售之
    謊言向其詐騙乙情堪信為真。再依右揭證據所示，證人黃俊傑所為右揭盜匪犯行
    ，顯係證人黃俊傑所為，而與告訴人無涉，告訴人自無因被告之威脅心生畏懼而
    交付財物之理。準此益徵被告確係以調查局有黃金標售之謊言向告訴人訛詐。又
    被告當日租車後之行程目的主要在搭載告訴人，若如被告所辯八十六年六月七日
    係告訴人第三次受脅迫而交付金錢，則大可循前二次慣例在中正紀念堂交付即可
    ，何須大費周章租借豪華轎車搭載告訴人？且台北市調處距離告訴人三重住處甚
    遠，若非陷於錯誤相信調查局有黃金標售，何須在台北市調處前依囑下車？被告
    若非以此詐騙告訴人，何須於告訴人下車後即遣司機迅速駛離？準此足徵被告確
    係以調查局有黃金標售之謊言向告訴人訛詐，告訴人乃於八十六年六月七日攜帶
    內裝有現鈔之背包乘坐由證人王祺村所駕駛之右揭車輛，且因依被告之言而將背
    包留在車上。另依告訴人所提出右揭印有「法務部調查局」公印文、「局長王榮
    洲」簽名章戳印文之影本及偽造之「張志榮」名片，並參酌證人廖世凱右揭證稱
    被告自稱「張志榮」，以及告訴人就被告告知調查局標售黃金，被告出示調查局
    關防等物等問題，經實施測謊結果，認應未說謊等情，且衡之常情，被告若未出
    示右揭公印文等物取信告訴人，告訴人豈有輕易相信被告所謂調查局標售黃金之
    說，足徵被告在向告訴人詐騙時，顯確有出示右揭偽造之公印文、簽名章戳印文
    及名片。復證人廖世凱雖有於八十六年六月七日向華南銀行借款五百萬元，惟並
    無積極證據足資證明證人廖世凱確有將其中三百五十萬元借予告訴人；而告訴人
    及證人廖世凱雖均指稱被告係詐騙四百萬元，惟依右揭測謊結果顯示渠等對此所
    言係說謊，且被告亦供承僅詐騙五十萬元，本罪疑唯輕法則，應認被告所詐騙之
    金額係五十萬元。又依告訴人右揭指稱當日陪客被告之人係一名自稱是他們組長
    年約三十歲的男人等語，準此堪認該不詳姓名之男子與被告間，就詐騙告訴人五
    十萬元之部分應有犯意聯絡。蓋其與被告間若無犯意聯絡，何須冒稱為調查局之
    組長。至被告係於八十六年五月初，至土城看守所向劉志焜騙取黃俊傑案之判決
    書等情，業據證人劉志焜證述屬實，且被告亦不否認向證人劉志焜騙取黃俊傑案
    判決書用以詐騙告訴人等情，是證人黃俊傑、黃復生右揭證稱八十六年四月二十
    一日會客時談及判決書去向以及告訴人遭騙等情是否確實，已有疑問；況依右揭
    臺灣臺北監獄黃俊傑會客資料，可見證人黃復生除八十六年四月二十一日前往辦
    理會客外，另於同年四月十一日、五月二十七日、六月十日、六月二十三日前往
    辦理會客；告訴人亦於同年六月十日、七月一日、七月二十九日三次前往會客，
    是證人黃復生所述八十六年四月二十一日談及告訴人遭騙云云，應係時間錯置所
    致，不能以此而認定告訴人於八十六年四月二十一日前即遭詐騙。
  (十三)至被告辯稱：我於八十五年十至十一月間詐騙陳宏洋、王振聲等人金錢，經臺灣
    臺北地方法院於八十七年九月二十九日以八十七年度訴緝字第二○四號判決有期
    徒刑一年確定，該案與本案時間相近，係基於概括犯意為之，有連續犯之裁判上
    一罪關係，本案為該案既判力所及云云。惟查，被告另案被訴詐欺取財犯罪之犯
    罪時間為八十五年十月、十一月間，而本案被告犯罪時間為八十六年五、六月間
    ，其二件犯罪事實之時間顯難謂為時間緊接。又被告於另案被訴詐欺犯罪（臺灣
    臺北地方法院八十七年度訴緝字第二○四號）於八十七年九月三日、同年月十八
    日於臺灣臺北地方法院審理時供稱：併辦部分（即本案詐欺告訴人乙○○部分）
    與邦一、興曜公司之詐欺案件無關，．．．我是經檢察官諭知交保後，需要用錢
    ，才向乙○○詐欺五十萬元等語甚詳，有臺灣臺北地方法院八十七年度訴緝字第
    二○四號案件八十七年九月三日、同年月十八日訊問筆錄影本附卷（見八十七年
    度偵字第二一五一二號偵查卷第十七頁至第二十七頁）可稽，可見被告詐欺本件
    告訴人之行為，係另行起意而為，與前案並無概括犯意可言，參之，前案與本案
    被告詐欺取財行為手段互異等情，顯見二者間顯無連續犯之裁判上一罪關係，本
    案即非該案既判力所及。
  (十四)綜上所述，本件事證明確，被告犯行堪以認定，自應依法論科。
三、核被告所為，其先向劉志焜騙得黃俊傑之判決書後，偽造「法務部調查局」公印
    文及「局長王榮洲」簽名章戳印文於紙條上，再連同上開判決書出示予告訴人乙
    ○○，使之陷於錯誤而交付財物，係犯刑法第二百十七條第一項、第二百十八條
    第一項、第三百三十九條第一項之罪。其先後二次詐欺取財犯行，時間緊接，所
    犯係構成要件相同之罪名，應依連續犯規定以一罪論。再被告以一行為同時偽造
    局長簽名章戳印文及調查局公印文，觸犯構成要件不同之罪名，為想像競合犯，
    應從一重論處。又被告所犯上開各罪間，有方法結果之牽連關係，應從一重之偽
    造公印文罪論處。公訴人雖僅就被告向告訴人詐欺取財部分提起公訴，然檢察官
    就犯罪事實一部起訴者，其效力及於全部，本件被告對劉志焜施用詐術使之交付
    黃俊傑判決等資料之犯罪事實，與前揭論罪科刑之詐欺取財罪部分，有連續犯裁
    判上一罪關係，本院自應一併加以裁判。另刑法第三百三十九條第一項詐欺取財
    罪，所謂交付並不以被害人須將本人或第三人之物直接交付行為人為限，倘行為
    人施詐術致被害人陷於錯誤因而將本人或第三人之物置於行為人可隨時取得之狀
    態，應亦屬上揭條文所稱之交付。本件依告訴人被騙之情節，足認告訴人當時確
    實陷於被告為調查局人員欲帶其前往台北市調處以低價購買黃金，且其非調查局
    內部人員，須下車辦理會客之錯誤，而一時被騙下車辦理會客，致將隨身所攜帶
    內有五十萬元現金之背包放置於車上遭被告載走，依上揭說明，被告此之詐欺行
    為，自符合刑法第三百三十九條第一項詐欺取財之構成要件。又公訴人認被告偽
    造「局長王榮洲」簽名章加蓋於紙條上取信告訴人，係犯刑法第二百十六條行使
    第二百十七條第一項偽造私印章罪，然刑法第二百十六條係規定行使同法第二百
    十條至第二百十五條之文書罪，並無行使同法第二百十七條之罪名，且被告偽造
    印文於紙張上取信被告，該紙張因未表彰任何權利而非私文書，是被告僅犯刑法
    第二百十七條第一項偽造印文罪，本案並無扣押偽造之公印及簽名章，且查無積
    極證據足以證明被告有盜刻法務部調查局公印及偽刻「局長王榮洲」簽名章，且
    多次搜索亦無所獲，自難逕認被告有偽造上開印章犯行，應僅就印文之偽造論究
    。公訴人所引法條容有誤會，應予以更正。被告與右揭不詳姓名之男子間，就詐
    騙告訴人五十萬元之犯行，有犯意聯絡及行為分擔，均應論以共同正犯。被告於
    七十七年間因詐欺案件，於八十二年九月七日執行完畢，其於五年以內再犯本件
    有期徒刑以上之罪，為累犯，應依刑法第四十七條規定加重其本刑。
四、原審對被告論罪科刑固非無見，惟查：並無積極證據足以證明被告有偽造「法務
    部調查局」公印及偽造「局長王榮洲」簽名章，又乏實物扣案，印文之偽造縱使
    以章加蓋亦可呈現而得，但不能證明該公印及簽名章必係被告所偽造。原判決以
    偽造公印罪論罪，與卷證不符，自非正確。又被告詐欺之金額係五十萬元，原審
    認係四百萬元及約五、六萬元之金手鍊二條，亦有未合。被告上訴意旨指本案為
    其之前所犯右揭詐欺犯行之既判力效力所及云云，雖無理由，然原判決既有可議
    ，自無可維持，應予撤銷改判。爰審酌被告自七十年起即以不同手法屢犯詐欺犯
    行、其偽造公印文假冒調查局人員詐騙財物、犯罪所得之金額、犯後不知悔改、
    ，且尚未賠償被害人損失等一切情狀，量處如主文第二項所示之刑以示懲儆。被
    告偽造之「法務部調查局」印文及「局長王榮洲」簽名章印文各一枚，扣案者雖
    為影本，仍均應依刑法第二百十九條規定沒收之。
五、至公訴意旨認被告假冒調查局人員，出示偽造之「法務部調查局台北市調查處張
    志榮」名片，向告訴人施用詐術，係犯刑法第一百五十八條僭行公務員職權罪嫌
    、第一百五十九條冒用公務員服章官銜罪嫌、第二百二十條以第二百十條論之偽
    造私文書罪嫌云云。然查：
  (一)刑法第一百五十八條僭行公務員職權罪，所謂僭行職權，係指無此職權僭行越使
    者而言，若冒充公務員然其所為非公務員職權上應執行之業務，自不構成該罪；
    又同法第一百五十九條之冒用公務員官銜罪，須在多數人得共見共聞之狀態下公
    然冒用公務員官銜始足當之。本件被告雖向告訴人佯稱係調查局人員，然被告或
    以電話、或與告訴人二人私下晤談時始僭稱公務員，並未公然為之，又被告係向
    告訴人佯稱調查局有黃金要標售，此非調查局人員職權上應執行之業務，是被告
    縱有冒充公務員之行為，亦與刑法第一百五十八條及第一百五十九條之構成要件
    有間。
  (二)又在紙上或物品上之文字、符號，依習慣或特約足以為表示其用意之證明者，關
    於偽造文書之罪固應以文書論，然名片僅有表明其為何人之作用，並不足為法律
    上一定用意之證明，即不足以證明持名片者確為名片上所載姓名之本人，如持他
    人名片冒用他人名義行詐，僅能論以詐欺罪，其持他人名片之行為不過為便於行
    詐而已，不能併論以行使偽造私文書罪責，最高法院七十九年度台上字第一九四
    九號判決可資參照。本件被告雖偽造張志榮名片向乙○○詐騙，然名片本身既無
    法產生任何法律上之效力，揆諸前揭說明，自不構成偽造私文書或偽造準私文書
    罪。
  (三)綜上，公訴人認被告涉有刑法第一百五十八條、第一百五十九條、第二百二十條
    之罪嫌容有誤會，惟公訴人認此部份犯行與本院前揭論罪科刑部分，有牽連犯之
    裁判上一罪關係，爰不另為無罪之諭知。
據上論斷，應依刑事訴訟法第三百六十九條第一項前段、第三百六十四條、第二百九
十九條第一項前段，刑法第二十八條、第二百十七條第一項、第二百十八條第一項、
第二百十九條、第三百三十九條第一項、第五十五條、第四十七條，罰金罰鍰提高標
準條例第一條前段，判決如主文。
本案經檢察官彭坤業到庭執行職務。
中      華      民      國    九十二    年    十一    月    十八      日
                              臺灣高等法院刑事第二十四庭
                                  審判長法  官  陳  貽  男
                                        法  官  徐  世  禎
                                        法  官  陳  憲  裕
右正本證明與原本無異。
如不服本判決應於收受送達後十日內向本院提出上訴書狀，其未敘述上訴之理由者並
得於提起上訴後十日內向本院補提理由書（均須按他造當事人之人數附繕本）。
                                        書記官  劉  育  妃
中    華    民    國      九十二  年       十一     月       十八       日
附錄：本案論罪科刑法條全文
刑法第二百十七條第一項：
偽造印章、印文或署押，足以生損害於公眾或他人者，處三年以下有期徒刑。
刑法第二百十八條第一項：
偽造公印或公印文者，處五年以下有期徒刑。
刑法第三百三十九條第一項
意圖為自己或第三人不法之所有，以詐術使人將本人或第三人之物交付者，處五年以
下有期徒刑、拘役或科或併科一千元以下罰金。


司法院資訊處製作；財團法人民間司法改革基金會備份。
